臺灣板橋地方法院民事判決　　　　　　 99年度勞訴字第118號
原　　　告　吳重溫
訴訟代理人　林明輝律師
被　　　告　陳美花即尚助工程行
訴訟代理人　徐祥福
訴訟代理人　謝世瑩律師
上列當事人間請求給付職業災害補償事件，本院於100年5月4日
言詞辯論終結，判決如下：
    主  文
被告應給付原告新台幣參拾萬柒仟伍佰肆拾貳元及自民國九十九
年八月十四日起至清償日止按週年利率百分之五計算之利息。原
告其餘之訴駁回。
訴訟費用由被告負擔十分之五，餘由原告負擔。
本判決第一項得假執行。但被告如以新臺幣參拾萬柒仟伍佰肆拾
貳元為原告預供擔保後，得免為假執行。
原告其餘假執行之聲請駁回。
    事實及理由
壹、程序上理由
一訴狀送達後，原告不得將原訴變更或追加他訴。但擴張或減縮
  應受判決事項之聲明，不在此限，民事訴訟法第255條第1項第
  3款載有明文。原告原請求被告應給付原告新台幣（下同）
  661,100元及其法定遲延利息，嗣於民國（下同）100年3月2日
  具狀請求被告應給付原告638,652元及自本起訴狀繕本送達翌
  日起算之法定遲延利息（見本院卷第56之1頁），核屬減縮應
  受判決事項之聲明，揆之前開規定，核無不合，應予准許。
貳、實體上理由
一原告起訴主張：原告自96年8月至被告擔任技術工，負責操作
  怪手，97年8月9日依被告指示前往工地工作，依據勞工安全衛
  生法第5條第1項第5款、勞工安全衛生設施規則第224條第1項
  、勞工安全衛生設備標準第19條第1項之規定，雇主對於高度
  二公尺以上之場所及開口部分，勞工有遭受墜落危險之虞者，
  應設有適當之圍欄、握把、覆蓋等防護措施，因工作處所有一
  6米深之坑洞，被告未依法設置安全圍籬，被告未依據前開法
  令，於開口邊緣設置護欄或覆蓋，致原告失足掉落坑洞，並受
  有右腳跟骨折、身體多處擦挫傷等傷害，被告自應負擔侵權行
  為損害賠償之責。查原告受雇於被告之證明，除有薪資袋可供
  證明外，兩造於97年10月28日召開之勞資爭議協調會中，被告
  並未爭執僱用原告之事實，事件發生前一日，原告之工資為每
  日1,700元。原告於受雇於被告前本即自行投勞保，惟受雇於
  被告後，被告遲至97年7月1日始為原告投保，97年8月間因重
  複投保，被告即自行將本投保於其事業單位之原告停止投保，
  原告得請求醫療費用18,452元、交通費4,000元、原領工資補
  償316,200元、精神慰撫金30萬元，合計受有638,652元之損害
  ，爰依據勞動基準法第59條第1項第1款、第2款、民法第184條
  、第195條、第193條之規定，提起本訴，並聲明：被告應給付
  原告638,652元及本起訴繕本送達之翌日起至清償日止按年息
  百分之5計算之利息。並願供擔保請准宣告假執行。
二被告則以：
(一)否認原告提出於97年8月13日支付400元、98年5月18日支付340
  元、98年10月9日支付80元、100年2月10日支付20元等慈濟醫
  院醫療費用收據，及原證4台大醫院98年8月20日起至99年2月
  10日止共11次合計5,984之醫療費收據，與原告於97年8月9日
  受傷有因果關係。
(二)原告提出原證5計程車收據20紙，惟該收據並無搭乘日期及起
  訖地點，是被告亦否認該些收據與原告治療97年8月9日受傷有
  因果關係。縱係原告為治療97年8月9日受傷而支出，惟依台大
  醫院函覆鈞院「針對函詢事項，敬復如下：３、骨折受傷無法
  行走，是否需撘乘計程車亦須視現場狀況而定。」之意見，該
  些計程車費亦非屬民法第193條第1項增加生活上需要，依法亦
  不應由被告負擔。
(三)原告於97年8月9日為被告工作時受傷並於同日至慈濟醫院看診
  ，惟原告另於11日後即97年8月20日始至台大醫院看診，並因
  右距骨骨折以石膏固定三個月，是以原告於因右距骨骨折至台
  大醫院看診並以石膏固定治療3個月是否與原告係於97年8月9
  日為被告工作時受傷有因果關係尚無從得知，且依鈞院函詢台
  大醫院、慈濟醫院之結果，亦無法證明上開因果關係，是原告
  請求工資補償，尚屬無據。縱有因果關係，惟台大醫院函覆鈞
  院「針對函詢事項，敬復如下：２、能否從事正常工作，需視
  工作內容而定」之意見，亦不當然得出原告得據此請求上開
  186日之工資補償316,200元；且依慈濟醫院函覆鈞院「時間久
  遠，且病患未回診，難以精確回答」之意見，原告請求超過3
  個月部份之補償工資，亦屬無據。
(四)原告迄未證明被告對於原告之上開請求有何故意或過失之行為
  而導致原告受有精神損害。再者，原告於97年8月9日工作時係
  負責持照明設備並指揮由徐祥福駕駛之挖土機挖掘直徑約2公
  尺、深約6公尺之豎井，並禁止工作人員以外之人員穿越設在
  外圍之環狀鐵網或靠近該豎井，是原告對於該直徑2 公尺、深
  約6公尺豎井之所在位置及危險性應有相當之認識與理解，是
  原告應係出於己身之過失而墜落該6公尺深之豎井，被告對此
  並無可歸責之行為，是原告請求應屬無據。倘鈞院認被告有過
  失責任，惟原告對於該損害之發生亦與有過失，被告自得請求
  依民法第217條第1項之規定，減輕被告之賠償金額。再者，原
  告請求之精神慰撫金30萬元，尚屬過高，懇請鈞院得予酌減賠
  償金額。
(五)聲明：原告之訴駁回。如受不利益判決，願供擔保請准宣告免
  假執行。
三原告主張自97年7月1日起至97年8月9日受雇於被告，並於97年
  8月9日因工作意外失足跌落深井，造成右腳骨折等情，有原告
  提出之勞工保險被保險人投保資料表、新北市勞資協調會處理
  勞資爭議案協調會議紀錄可按，且為被告所不爭，堪信為真實
  。
四原告起訴主張前揭事實，固提出薪資袋、勞工保險被保險人投
  保資料表、新北市勞資協調會處理勞資爭議案協調會議紀錄、
  醫療費用單據、診斷證明書、計程車費單據為證，被告則以前
  詞置辯，因此，本件應審究爭點應為(一)被告是否須負勞動基準
  法第59條第1款、第2款規定之職業災害補償責任？補償金額為
  何？(二)原告得否依據侵權行為法則，請求被告負侵權行為損害
  賠償責任？其金額為何？茲分述如下：
(一)按勞動基準法第59條對於勞工發生職業災害可得請領之補償內
  容設有規定，職業災害又稱為勞動災害，屬於意外災害的一種
  ，係指勞工在缺乏安全管制或安全管制不足的作業環境中所發
  生的意外事故。而此一勞工職業災害補償制度，有社會保險方
  式與直接補償方式二種，現今各國職業災害補償制度立法例，
  以社會保險為主，直接補償只是一種例外。觀諸勞動基準法第
  59條各款規定，勞工因職業災害而雇主應予補償者，依勞工保
  險條例或其他法令規定，已由雇主支付費用補償者，雇主得予
  以抵充之，是我國職業災害補償，係採兩軌制，亦即在勞動基
  準法定有職業災害補償章、在勞工保險條例定有職業傷害保險
  給付之規定。而勞動基準法第59條職業災害補償之立意，無非
  係因近代的事業經營，由於機械或動力的使用，或由於化學物
  品或輻射性物品的使用，或由於工廠設備的不完善，或由於勞
  工的工作時間過長或一時的疏失，都可能發生職業上的災害，
  而致使勞工傷病、死亡或殘廢。勞工一旦不幸遭受職業上的災
  害，往往使勞工及其家屬的生活，陷於貧苦無依的絕境，勞工
  若因執行業務而發生職業上的災害，當然應由雇主負補償責任
  。至於雇主對該災害事故的發生是否具有故意或過失，在所不
  問，為一無過失責任。
(二)前述勞動基準法第59條規定勞工遭遇之職業災害，係勞工於執
  行其業務上之工作時，因工作的意外事故，而致使勞工發生死
  亡、殘廢、傷害或疾病的災害。惟勞動基準法對「職業災害」
  未設有定義之規定，但依該法第1條第1項規定，本法未規定者
  ，適用其他法律規定。至於其他法律對職業災害有定義規定者
  ，則為「勞工安全衛生法」，一般均參照該法第2條第4項規定
  ，係謂勞工就業場所之建築物、設備、原料、材料、化學物品
  、氣體、蒸氣、粉塵等或作業活動及其他職業上原因引起之勞
  工疾病、傷害、殘廢或死亡。準此，勞動基準法第59條所稱「
  職業災害」，當指上述雇主提供工作埸所之安全與衛生設備等
  職業上原因所致勞工之傷害等而言（最高法院78年度台上字第
  371號判決意旨參照）。故職業災害之認定標準，須具備下列
  要件：(1)「職務遂行性」：即災害是在勞工執行職務的過程
  中所發生的狀態，係基於勞動契約在事業主指揮監督之下的情
  形。此大約可歸納為下列三種情況：在雇主支配管理下從事工
  作；在雇主支配管理下但未從事工作；雖在雇主支配下，但未
  在雇主管理（現實監督）下從事工作。(2)「職務起因性」：
  即職務和災害之間有因果關係，此種因果關係可分為責任成立
  及責任範圍因果關係，均應依相當因果關係認定之。此係指伴
  隨著勞工提供勞務時所可能發生之危險已經現實化（即已經實
  現、形成），且該危險之現實化為經驗法則一般通念上可認定
  者。至該災害發生之原因是否屬「雇主可控制之因素所致」，
  則非所問（最高法院95年度台上字第2542號、第2779號判決意
  旨參照）。
(三)原告於97年8月9日在被告公司工地從事下水道之工程，不慎跌
  落6公尺之深井等事實，原告因此受有右距骨骨折傷害，有原
  告提出新北市勞資協調會處理勞資爭議案協調會議紀錄、診斷
  證明書可按，且為被告所不爭，由上可知，原告既是依兩造間
  勞動契約，經被告指派，在原定勞務給付作業場所從事業務上
  之工作時受傷，且該受傷結果與原告本於系爭勞動契約所擔任
  之業務間存在相當因果關係，故原告主張其因職業災害而受傷
  ，自無不合。
(四)按「勞工因遭遇職業災害而致死亡、殘廢、傷害或疾病時，雇
  主應依左列規定予以補償。但如同一事故，依勞工保險條例或
  其他法令規定，已由雇主支付費用補償者，雇主得予以抵充之
  ：一、勞工受傷或罹患職業病時，雇主應補償其必需之醫療費
  用。職業病之種類及其醫療範圍，依勞工保險條例有關之規定
  。二、勞工在醫療中不能工作時，雇主應按其原領工資數額予
  以補償。但醫療期間屆滿二年仍未能痊癒，經指定之醫院診斷
  ，審定為喪失原有工作能力，且不合第三款之殘廢給付標準者
  ，雇主得一次給付四十個月之平均工資後，免除此項工資補償
  責任。三、勞工經治療終止後，經指定之醫院診斷，審定其身
  體遺存殘廢者，雇主應按其平均工資及其殘廢程度，一次給予
  殘廢補償。殘廢補償標準，依勞工保險條例有關之規定。」勞
  動基準法第59條第1、2、3款定有明文。經查：
1.醫療費用部分：原告主張支出醫療費18,452元，並提出醫療費
  用單據3紙為證，被告不爭執其私文書之真正，3紙單據總額僅
  7,604元，其中被告不爭執單據1,220元之費用，否認其餘5984
  元、400元之單據，與原告受傷有何因果關係，惟原告提出之
  5987元、400元之醫療費用，就醫紀錄記載為骨科，且就醫時
  間為97年8月10日起至98年2月10日止，及97年8月15日，距離
  原告於97年8月9受傷之時間甚為接近，且已原告受有骨折之傷
  害，需休養3個月及復健3個月，有財團法人佛教慈濟綜合醫院
  台北分院（以下簡稱慈濟醫院）100年3月19日慈新醫文字第
  1000323號函可按，因此，前開醫療費用單據，與原告前開傷
  害有因果關係，應堪認定，均屬必需之醫療費用。從而，原告
  請求醫療費用7,604元之範圍內，應予准許，逾此範圍，應予
  駁回。被告抗辯前開醫療費用與本件受傷並無因果關係云云，
  自不可採。
2.原領工資補償部分：
(1)依前述勞動基準法第59條第2款前段規定，勞工因遭遇職業災
  害而致傷害，在醫療中不能工作時，雇主應按其原領工資數額
  予以補償。另參考行政院勞工委員會85年1月25日台85勞動三
  字第100018號函釋：「勞動基準法第59條第2款所稱勞工在醫
  療中不能工作，係指勞工於職災醫療期間不能從事原勞動契約
  所約定之工作。至於雇主如欲使勞工從事其他非勞動契約所約
  定之工作，應與勞工協商。」是勞工在醫療中不能從事原勞動
  契約所約定之工作者，縱尚能從事其他工作，但未經僱主依法
  調動勞工之職務，勞工未依勞動契約提供勞務給付，乃不可歸
  責於勞工，勞工自仍得請求僱主補償原領工資數額。
(2)勞動基準法第59條第2款所稱原領工資，係指該勞工遭遇職業
  災害前一日正常工作時間所得之工資。其為計月者，以遭遇職
  業災害前最近一個月正常工作時間所得之工資除以三十所得之
  金額，為其一日之工資。罹患職業病者依前項規定計算所得金
  額低於平均工資者，以平均工資為準，勞動基準法施行細則第
  31條定有明文。原告主張係按日計酬，每日薪資為1,700元，
  有原告提出之薪資袋、新北市勞資協調會處理勞資爭議案協調
  會會議記錄為證，且為被告所不爭，，被告自97年8月9日起至
  今並無給付原領工資予原告，原告因受傷自97年8月20日起至
  99年2月10日止，均就診於臺大醫院骨科，且依據原告之傷勢
  ，需休養3個月及復健3個月，原告因受傷請領保險給付自98
  年8月12日起至98年2月10日止，共183日之保險給付，有原告
  提出之台大醫院醫療費用單據、勞工保險局98年7月7日保幾核
  字第09802111065901號函、慈濟醫院前開函文可按（見本院卷
  第62、71、82頁）。準此，足見原告於183日醫療中而無法從
  事原勞動契約所約定工作，被告未能舉證證明於上述期間，曾
  合法調動原告之工作內容，故原告主張被告應按原告原領工資
  數額，補償上述期間之工資，依法即有依據。從而，原告請求
  自97年8月9日起至98年2月10日，共186日之原領工資補償為
  316,200元（計算式：1,700x186=316,200），又原告已由勞工
  保險局受領勞保給付159,062元，有原告提出勞工保險局前開
  函文可按，應予以抵充，原告自得請求被告給付157,138元（
  316,200﹣159,062=157,138）。
3.綜上，原告得依據勞動基準法第59條規定，共得向被告請求原
  領工資157,138元、醫療費用金額7,604元，原告請求被告應給
  付164,742元。
(五)按因故意或過失，不法侵害他人之權利者，負損害賠償責任；
  違反保護他人之法律，致生損害於他人者，負損害賠償責任，
  民法第184條第1項前段及第2項定有明文。再勞工因職業災害
  所致之損害，雇主應負賠償責任，職業災害勞工保護法第7條
  亦有明文。上開民法第184條第2項所謂保護他人之法律，係指
  保護個人權益之法律、習慣法、命令、規章等。而勞工安全衛
  生法之目的即是為防止職業災害及保障勞工安全與健康（勞工
  安全衛生法第1條規定參照），屬民法第184條第2項規定之保
  護他人之法律。次按雇主對防止採石、採掘、裝卸、搬運、堆
  積及採伐等作業中引起之危害，及有墜落、崩塌等之虞之作業
  場所引起之危害，應有符合標準之必要安全衛生設備。勞衛法
  第5條第4、5款定有明文。次按「雇主對於高度在2公尺以上之
  工作場所邊緣及開口部分，勞工有遭受墜落危險之虞者，應設
  有適當強度之圍欄、握把、覆蓋等防護措施。雇主為前項措施
  顯有困難，或作業之需要臨時將圍欄等拆除，應採取使勞工使
  用安全帶等防止因墜落而致勞工遭受危險之措施」、「雇主對
  於在高度2公尺以上之處所進行作業，勞工有墜落之虞者，應
  以架設施工架或其他方法設置工作台。但工作台之邊緣及開口
  部分等，不在此限。雇主依前項規定設置工作台有困難時，應
  採取張掛安全網、使勞工使用安全帶等防止勞工因墜落而遭致
  危險之措施。使用安全帶時，應設置足夠強度之必要裝置或安
  全母索，供安全帶鉤掛」、「雇主對於在高度2公尺以上之高
  處作業，勞工有墜落之虞者，應使勞工確實使用安全帶、安全
  帽及其他必要之防護具。但經雇主採安全網等措施者，不在此
  限」，勞衛法第5條第3項授權中央主管機關訂定之勞工安全衛
  生設施規則第224條、第225條、第281條亦有明文。如被告違
  反前開法令，致原告受有墜落之危險而受有傷害，自屬於違反
  保護他人之法律，應負侵權行為責任，原告因職業災害受有損
  害，雇主因負賠償責任，惟是否已盡相當之防護措施，因無過
  失免負賠償責任，自應由被告就其有利於己之事實負舉證責任
  。經查，原告當日係因挖掘直徑2公尺、深約6公尺之深井，原
  告以照明設備指揮徐祥福挖掘廢土後，放於廢土車內等情，為
  被告所自認（見100年5 月4日筆錄），因此，被告在深度二公
  尺以上之深井工作，自應由被告設置相當之防止墜落之設施，
  被告並未舉證已盡相當之防護措施，自應屬於違反前開保護他
  人之法律。
(六)不法侵害他人之身體或健康者，對於被害人因此喪失或減少勞
  動能力或增加生活上之需要時，應負損害賠償責任。不法侵害
  他人之身體、健康、名譽、自由、信用、隱私、貞操，或不法
  侵害其他人格法益而情節重大者，被害人雖非財產上之損害，
  亦得請求賠償相當之金額。其名譽被侵害者，並得請求回復名
  譽之適當處分，民法第193條、第195條定有明文。茲就原告得
  請求侵權行為損害賠償金額，分述如下：
1.交通費部分：原告因受有右距骨骨折之傷害傷害，需休養3 個
  月及復健3個月，有慈濟前開函文可按，因此，原告因骨折受
  傷而無法行走，自有搭乘計程車之必要，已增加生活之必要支
  出，原告前往台大醫院就診10次，並提出交通費用單據20紙，
  合計支出交通費4,000元，應屬有據，被告抗辯此交通費並非
  增加生活需要云云，核無可採。
2.慰撫金部分：次按非財產上損害之慰撫金數額，究竟若干為適
  當，應斟酌兩造身分、地位及經濟狀況，俾為審判之依據，最
  高法院86年度台上字第511號判決著有明文。查原告因受有前
  開傷害，衡諸社會一般觀念，精神上應受有相當之痛苦，自得
  請求被告賠償精神慰撫金。本院審酌原告已結婚，育有一子，
  國中畢業，領有技術士執照，被告為資本額20萬元之工程行，
  有新北市政府經濟發展局99年9月9日北經登字第0993114474號
  函可按（見本院卷第9頁）、教育程度、社會地位、資力等情
  形，並衡量原告所受之傷害與痛苦程度，及其他一切情況，認
  原告請求被告賠償20萬元之精神慰撫金，核屬適當，應予准許
  ，逾此部分之請求，則均不足採。
3.從而，原告基於侵權行為損害賠償請求權所受損害之金額分別
  應為4,000元、200,000元，合計為204,000元（計算式：交通
  費4,000元+精神慰撫金200,000元＝204,000元）。
(七)按損害之發生或擴大，被害人與有過失者，法院得減輕賠償金
  額，或免除之，民法第217條第1項定有明文。本件被告抗辯原
  告對於所在位置及危險性，應有所認識，應係出於己身之過失
  ，跌落深井，應與有過失等語。惟按「勞動基準法第59條之補
  償規定，係為保障勞工、加強勞、雇關係，促進社會經濟發展
  之特別規定，非損害賠償。同法第61條尚且規定該受領補償之
  權利不得抵銷，應無民法第217條過失相抵之適用」（最高法
  院89年度第4次民事庭會議決議參照）、「勞動基準法第59條
  之規定，係為保障勞工，加強勞僱關係，促進社會經濟發展之
  特別規定，於勞工有過失時，雇主應無民法第217條主張過失
  相抵之適用，為本院最近所持之見解」（最高法院89年台上字
  第1783號判決要旨參照），故就勞工依照勞動基準法第59條規
  定請求其因遭受職業災害而致死亡者，乃屬補償，並非損害賠
  償，並無過失相抵原則之適用，然如勞工另主張依侵權行為損
  害賠償之法律關係，則就其所請求之侵權行為損害賠償部分，
  仍有過失相抵原則之適用，乃屬當然。查本件係原告於上開時
  地，從事協助徐祥福挖掘深井，提供照明設備，且本件發生時
  間為下午5時許，為被告所自認，是原告從事前開工作，理應
  知悉自身之安全防止跌落，，故原告就系爭事故之發生與有過
  失，本院審酌前述被告之過失情節，以及原告已受雇於被告長
  達約1年，就高度工作之內容，應有相當之注意義務，以避免
  意外發生等一切情狀，認原告應負之過失比例為10分之3為恰
  當，是被告應負之過失比例為10分之7，從而，原告基於侵權
  行為損害賠償請求權所受損害之金額應為142,800元（204,000
  x0.7=142,800）。
(八)又雇主對於遭受職業災害勞工所受傷害等損害所為之給付乃屬
  補償，並非屬於損害賠償，業如前述，然因遭受職業災害之勞
  工因同一事件所受損害乃屬同一，故該條規定之職業災害補償
  與侵權行為損害賠償固屬不同之法律關係，但因損害乃屬同一
  ，故仍不得重複請求，此觀勞動基準法第60條規定：「雇主依
  前條規定給付之補償金額，得抵充就同一事故所生損害之賠償
  金額」自明。綜上所述，原告分別依據勞動基準法第59條第1
  項第1、2款之規定，請求被告給付醫療費7,604元、原領工資
  補償157,138元，併依據民法第184條第2項、第193條、第195
  之規定，得請求被告給付交通費4,000元、精神慰撫金200,
  000元，經過失相抵後為142,800元，合計原告得請求307,542
  元之範圍內為有理由（7,604+157,138+142,800=307,542），
  逾此部分，應予駁回。
五綜上所述，原告分別依據勞動基準法第59條第1項第1、2款及
  民法第184條第2項、第193條、第195之規定，得請求被告給付
  307,452元及自起訴狀繕本送達翌日即99年8月14日起至清償日
  止，按年息百分之五計算之利息之範圍內，為有理由，逾此部
  分，應予駁回。
六兩造陳明願供擔保，聲請宣告假執行或免為假執行，惟本判決
  所命給付未逾50萬元，爰依據民事訴訟法第389條第1項第5款
  之規定，依職權宣告假執行。至原告敗訴部分，其假執行之聲
  請則失所附麗，應予以駁回。另併就被告酌定相當擔保金准許
  免為假執行。
七本件事證已臻明確，兩造其餘主張陳述及所提之證據，經審認
  後認無礙勝負之判斷，爰不一一論列，附此敘明。
八結論，原告之訴為一部有理由，一部無理由，爰依據民事訴訟
  法第389條第1項第5款、第79條、第392條第2項，判決如主文
  。
中    華    民    國   100    年    5     月    31    日
                  民事第三庭    法  官  徐玉玲
以上正本係照原本作成
如對本判決上訴，須於判決送達後20日內向本院提出上訴狀。如
委任律師提起上訴者，應一併繳納上訴審裁判費。
中    華    民    國   100    年    5     月    31    日
                                書記官  余承佳